【裁判字號】    98,訴,283
【裁判日期】    990622
【裁判案由】    返還土地等
【裁判全文】
臺灣苗栗地方法院民事判決               98年度訴字第283號
原      告  戊○○
法定代理人  乙○○
訴訟代理人  林富華律師
被      告  壬○○
            丁○○○
上二人共同
訴訟代理人  王勝和律師
上列當事人間請求返還土地等事件，本院於民國99年5 月28日言
詞辯論終結，判決如下：
    主  文
被告應將坐落苗栗縣苑裡鎮○○段六三八地號土地上如附圖所示
編號B 部分面積一九點三平方公尺攤位遷讓，並將上開占用部分
土地返還原告。
被告應自坐落苗栗縣苑裡鎮○○段六三八地號土地上如附圖所示
編號C 部分面積五三點０六平方公尺第一層建物遷出，並將上開
占用部分土地返還原告。
訴訟費用由被告連帶負擔。
本判決於原告以新臺幣參拾玖萬元為被告供擔保後，得假執行；
但被告以新臺幣壹佰壹拾伍萬柒仟柒佰陸拾元為原告供擔保後，
得免為假執行。
    事實及理由
壹、程序事項：
一、按訴狀送達後，原告不得將原訴變更或追加他訴，但擴張或
    減縮應受判決事項之聲明者，不在此限，民事訴訟法第255
    條第1 項第3 款定有明文。本件原告原起訴聲明：(1)被告壬○○應將坐落苗栗縣苑裡鎮○○段638 地號土地（以下簡稱
    系爭土地）上如起訴狀附圖所示甲部分面積16.5289 平方公
    尺攤位遷讓，並將上開占用部分土地返還原告；(2)被告丁○○○應自坐落系爭土地上如起訴狀附圖所示乙部分面積49.5
    868 平方公尺第一層房間遷出，並將上開占用部分土地返還
    原告。嗣於本院會同兩造履勘現場並囑託苗栗縣銅鑼地政事
    務所（以下簡稱銅鑼地政事務所）派員會測後，原告於訴訟
    程序進行中之民國99年3 月9 日具狀更正聲明為：(1)被告丁○○○、壬○○應將坐落系爭土地上如附圖所示編號B 部分
    面積19.3平方公尺攤位（以下稱系爭攤位）遷讓，並將上開
    占用部分土地返還原告；(2)被告丁○○○、壬○○應自坐落
    系爭土地上如附圖所示編號C 部分面積53.06 平方公尺第一
    層建物（以下稱系爭房舍）遷出，並將上開占用部分土地返
    還原告。經查原告並未變更訴訟標的，僅為擴張應受判決事
    項之聲明，參酌上開規定，應予准許。
貳、實體事項：
一、原告起訴主張：
  (一)原告為募建之寺廟，並領有寺廟登記表證及變動登記表，所
    有財產及法物業經登記，其中不動產並經地政機關登記記載
    「所有權人：戊○○、管理者：乙○○」在案。茲因系爭土
    地為原告所有，被告無任何權源占用系爭土地上如附圖所示
    編號B 部分面積19.3平方公尺，私設攤位販賣金紙、香燭、
    食品等，並設籍共同居住如附圖所示編號C 面積53.06 平方
    公尺之房間。尤其被告壬○○私設金紙販賣處而為營收行為
    ，非但妨礙原告整修寺廟及規劃辦公室、會客室空間之進行
    ，且因其設於原告宮內致使一般信眾誤會原告從事營業行為
    ，破壞原告之形象；另被告丁○○○為年逾80旬之老婦，兒
    孫滿堂，理應共享天倫、同堂之樂，竟仍長期居住於原告所
    有之系爭房舍，亦造成原告廟產管理之困擾，且與原告興辦
    公益事業有悖。雖經原告發函催請被告遷離，未獲置理。為
    此，爰依民法第767 條之規定，請求被告將占用之土地、房
    舍返還原告等語。並聲明：如主文第1 、2 項所示；並陳明
    願供擔保請准宣告假執行。
  (二)對被告抗辯所為之陳述：
    (1)被告雖以系爭房舍及攤位均為依合約書（以下稱系爭合約
      書）使用之行為等語置辯，惟查被告所云之合約書，僅係
      私文書影本，原告就其形式上及實質上真正性均否認。
    (2)系爭合約書之ㄧ方當事人「甲方：苑裡戊○○代表姚欣」
      之簽名及蓋章方式，並無原告之圖記，依民法第3 條第1
      、2 項規定，亦僅能發生「姚欣」個人簽名之效力，其效
      力自不及於「戊○○」此非法人團體。再又，縱使姚欣當
      年為寺廟之代表人，惟依監督寺廟條例第8 條規定，及內
      政部93年7 月1 日台內民字第0930067169號訂定寺廟申請
      處分或變更不動產或法物程序須知，其中「二、本須知所
      稱寺廟處分或變更其不動產或法物之行為，包括拆除重建
      、合建、改建、出售、贈與、提供使用、出租、交換使用
      等權益變動行為。…四、監督寺廟條例第3 條各款所列以
      外寺廟處分或變更其不動產或法物申請主管機關許可程序
      如下：(一)地方政府主管之寺廟有章程者，其處分或變更不
      動產或法物應依章程規定辦理，再送所屬教會決議…」。
      經查，原告訂有章程並成立信徒大會、管理委員會等組織
      ，關於廟產之出借未依規定經信徒大會決議並報主管機關
      核備，等同於私相收授，於法有違，系爭合約書欠缺適法
      性。足徵被告對於合法使用權源一節，迄未能舉證以實其
      說，所辯自不足採信。
    (3)被告丁○○○之配偶陳茂王擔任原告廟住時，居住之處所
      用地及房屋均仍係原告所提供，故被告諉稱雙方之法律關
      係非無償之使用借貸關係，而係有償之使用關係云云，與
      事實有出入。
    (4)又縱認原告多年來對於被告丁○○○使用系爭房舍及攤攤
      未提出異議已形同默示使用借貸關係存在，惟依系爭合約
      書就系爭房舍及攤位返還之期限約定「至乙方夫妻兩人自
      願放棄或壽終為止」等語，核其應屬終期得以確定之未定
      期限者。衡酌被告丁○○○居住現址已逾25年餘，兒孫滿
      堂且均各自成家立業，攤位實際經營者並非被告丁○○○
      等情，依借貸之目的當然應視為使用業已完畢。且原告有
      自己需用系爭攤位及房舍等空間，將分別整修規劃為辦公
      室、會客室之事實，為73年間出借所不能預知，依最高法
      院58年台上字第788 號判例意旨，原告主張以99年3 月19
      日辯論意旨（續）狀向被告為終止借貸關係之意思表示，
      則被告繼續占有使用系爭房舍及攤位，自構成無權占有。
    (5)另查被告壬○○雖係被告丁○○○之媳婦，惟其戶籍資料
      顯示被告壬○○為「戶長」，且實為經營系爭攤位者，其
      使用系爭房間及攤位均應非受丁○○○之指示而為，自無
      民法第942 條之適用。
二、被告則以：
  (一)被告丁○○○之先夫陳茂王生前擔任原告之廟祝數十年，因
    年事漸高有意退休，適逢原告因宮務需要擬擴建，故雙方於
    73年7 月22日簽訂系爭合約書，該合約書第2 、3 、4 條分
    別約定「乙方服務戊○○數拾年之久，現因年事漸高不勝繁
    忙宮務有意退休。適因甲方因為宮務需要擬擴改乙方現住房
    屋經乙方同意於年月日搬上甲方提供位於戊○○北廂房2 樓
    適當之處暫住，並於現住房屋改建完成後供給原住處1 樓，
    樓地板面積15坪為乙方養老之所。惟居住之權限經雙方同意
    至乙方夫妻兩人自願放棄或壽終為止。至於終止日起3 個月
    內無條件遷出，但後代不得繼承」、「新建房屋完成後，甲
    方應提供15坪隔房2 房1 廳給於乙方居住且乙方原使用廚房
    、浴室、照原有設備給乙方使用」、「乙方現在賣香金紙攤
    位甲方同意給乙方繼續經營並不增設攤位，但乙方經營香金
    紙攤位限至乙方夫妻兩人自願放棄或壽終為終止，不得由乙
    方任何人繼承」。可知因原告擴建宮舍需使用陳茂王當時居
    住之房屋，爰以其新建之房舍提供陳茂王、丁○○○二人居
    住，並提供當時即由陳茂王夫妻二人共同經營之香、金紙攤
    位繼續使用，作為交換房屋補償費。若當時陳茂王之住所為
    原告所提供，應無需簽訂系爭契約，由原告提供系爭房舍及
    攤位作為補償。是被告丁○○○依系爭合約書使用系爭房舍
    及攤位屬有償之契約，非單純之使用借貸，而係有償之使用
    關係，故不適用民法第472 條之規定。
  (二)又董事代表法人簽名，以載明為法人代表之旨而簽名為已足
    ，加蓋法人之圖記並非其要件，最高法院63年台上字第356
    號及49年台上字第2434號判例參照。原告稱合約書上未蓋用
    戊○○圖記，即不生效力，顯與法人代表對外之法定代理權
    有所誤會，亦與民法第103 條第1 項代理人於代理權限內，
    以本人名義所為之意思表示，直接對本人發生效力之規定不
    符。
  (三)若本件成立使用借貸關係，則原告應說明有何「不可預知之
    情事，自己需用借用物」，惟觀諸原告起訴主張「被告壬○○私設金紙販賣處而為營收行為，妨礙原告整修寺廟及規劃
    辦公室、會客室空間之進行，且致使一般信眾誤會原告從事
    營業行為，破壞原告之形象；而被告丁○○○長期居住於原
    告所有之系爭房舍，造成原告廟產管理之困擾，且與原告興
    辦公益事業有悖」等語，均非以不可預料之情事需自己使用
    房屋為理由，僅為不讓被告丁○○○販賣香、金紙。惟原告
    早於農曆97年12月16日起即在宮內設置樂捐金庫乙座供信徒
    自由樂捐，如果信徒未自行攜帶香、金紙而向廟方所設置之
    金庫索拿，以不占神明便宜之經驗法則均會投入50元、100
    元甚或更多之金額入樂捐箱，原告實以樂捐之名行營利之實
    ，且原告既已有空間設置金、香紙樂捐攤位供信徒使用，何
    來一定要取回系爭攤位。又系爭攤位迄今均由被告丁○○○
    經營，被告壬○○只是以媳婦角色幫忙，原告稱系爭攤位由
    被告壬○○所設與事實不符。
  (四)系爭合約書自簽訂迄97年歷時24年、5 屆之管理委員會，均
    無人認為系爭房舍及攤位供被告使用有何管理上之困擾，第
    7 屆主任委員乙○○一上任就有管理上之困擾，乃因被告壬○○之胞兄鄭文炳與同為擔任過苑裡鎮長之現任主委乙○○
    之政治恩怨，而非有所謂收回自用之理由。本件被告丁○○○今年已90歲，自嫁與陳茂王而在戊○○居住生活長達60年
    以上，系爭合約書乃以被告丁○○○百年作為終期，並非無
    期限，考量原告即刻收回房屋及攤位之利益與剝奪一位90歲
    之老人享受熟悉環境自己自足生活之利益，應以後者為重。
    故系爭合約書倘為使用借貸關係，原告主張民法472 條即有
    權利濫用之情形，而違反民法第148 條權利行使之界限。
  (五)監督寺廟條例第8 條業經司法院大法官會議於93年2 月27日
    以釋字第573 號解釋認定失效，而內政部93年7 月1 日公告
    之「寺廟申請處分或變更不動產或法物程序須知」並無溯及
    既往之規定，系爭合約書簽訂時間係73年，非該須知規範範
    圍內等語，資為抗辯。並聲明：原告之訴及假執行之聲請均
    駁回；並陳明如受不利判決，願供擔保請准免為假執行。
三、本件原告為募建之寺廟，訂有章程並成立信徒大會、管理委
    員會等組織，並領有寺廟登記表證及變動登記表，所有財產
    及法物業經登記，其中不動產並經地政機關登記記載「所有
    權人：戊○○、管理者：乙○○」在案，為系爭土地之所有
    權人。而被告丁○○○現占用原告所有系爭土地，如附圖即
    卷第58頁複丈成果圖所示編號C 部分，面積53.06 平方公尺
    土地上之第1 層建物，供其居住使用，及編號B 部分，面積
    19.3平方公尺土地上之第1 層建物，設置攤位，原告曾發函
    催請被告遷離等情，為兩造所不爭執，有原告所提出之苗栗
    縣政府寺廟登記證、苗栗縣寺廟登記表、苗栗縣寺廟變動登
    記表、系爭土地登記謄本、照片、苑裡郵局98年3 月11日第
    27號存證信函、原告管理章程（詳卷第9 至17頁、第154 至
    157 頁）附卷足憑，且經本院勘驗現場及囑託銅鑼地政事務
    所測量屬實，製有勘驗筆錄、現場照片及如附圖所示之複丈
    成果圖在卷可稽（詳卷第48至58頁），自堪信為真實。
四、原告主張被告壬○○與被告丁○○○共同占用系爭土地上如
    附圖所示編號B 部分面積19.3平方公尺，私設攤位販賣金紙
    、香燭、食品等，並共同居住占用如附圖所示編號C 面積53
    .06 平方公尺之房間等情，業據提出被告最新戶籍謄本2 件
    為證（詳卷第80、81頁），並經證人己○○、辛○○到庭證
    述綦詳（詳卷第111 至114 頁），堪信為真實。被告壬○○
    空言辯稱系爭攤位迄今均由被告丁○○○經營，被告壬○○
    只是以媳婦角色幫忙，並非占有人云云，為無足採。
五、按所有人對於無權占有或侵奪其所有物者，得請求返還之，
    民法第767 條前段有明文規定。再按當事人主張有利於己之
    事實者，就其事實有舉證之責任，民事訴訟法第277 條前段
    有明文規定。復按以無權占有為原因，請求返還所有物之訴
    ，被告對原告就其物有所有權存在之事實無爭執，而僅以非
    無權占有為抗辯者，原告於被告無權占有之事實，無舉證責
    任。被告應就其取得占有，係有正當權源之事實證明之。如
    不能證明，則應認原告之請求為有理由，最高法院72年度台
    上字第1552號裁判要旨可資參照。本件原告主張系爭土地為
    其所有，被告無任何權源占用系爭土地上系爭房舍及攤位等
    情，既為被告所否認，並以前開情辭置辯。則依上揭說明，
    被告自應就占有使用系爭房舍及攤位具備有權占有權源之事
    實負舉證責任。經查：
  (一)按私文書之真正，如他造當事人有爭執者，則舉證人應負證
    其真正之責（最高法院47年台上字第1784號判例意旨參照）
    ；又當事人提出之私文書必須真正而無瑕疵者，始有訴訟法
    之形式的證據力，此形式的證據力具備後，法院就其中之記
    載調查其是否與系爭事項有關，始有實質的證據力之可言（
    最高法院41年台上字第971 號判例意旨參照）。故當事人所
    提出之書證，倘對造當事人否認其真正，自應由提出該書證
    之人負證明該書證為真正之責任，並於提出書證之人舉證證
    明該書證之真正後，始需就該書證所記載之內容是否有實質
    之證據力進行調查。經查，本件被告就其所辯其占用系爭房
    舍及攤位均為依系爭合約書使用之行為等情，雖據提出系爭
    合約書影本為證，惟該系爭合約書之真正既為原告所否認，
    則依上開說明，被告自應舉證證明該合約書為真正。然查，
    被告迄未能提出系爭合約書之原本以供核對，雖經本院依本
    院98年度全字第3 號保全證據事件於98年9 月17日親至原告
    辦公處所進行證據保全，於原告所有保管箱中亦僅取出與被
    告所提相同之系爭合約書影本而已，並無系爭合約書之原本
    。而被告復未能提出其他證據證明系爭合約書確為真正，則
    揆諸上揭說明，自難僅憑被告所提系爭合約書影本，及於原
    告保管箱中取出與被告所提相同之合約書影本之事實，即認
    該系爭合約書確為真正。是系爭合約書即無形式上之證據力
    存在，更無須論及其有無實質證據力。是被告依系爭合約書
    之記載，辯稱其係有權占用云云，自無可採。
  (二)又或縱認系爭合約書為真正，然查，原告為募建之寺廟，訂
    有章程並成立信徒大會、管理委員會等組織，業如前述。又
    依其管理章程第19條及第20條規定，議決財產之處分及變更
    為信徒大會之執掌，而原告財產之管理及增置營建事項則為
    管理委員會之執掌。經查，系爭合約書所協議內容為由原告
    提供系爭房舍及攤位予訴外人陳茂王及被告丁○○○使用，
    牽涉原告使用系爭土地範圍之減少，並影響原告運用系爭房
    舍及攤位之空間，該內容屬原告財產管理事項，應屬原告管
    理委員會之職權，須經原告管理委員會之議決始生效力。惟
    觀諸系爭合約書僅有「苑裡戊○○代表姚欣」之簽名及蓋章
    ，並無原告之圖記。且參酌證人即原告第2 屆及第7 屆管理
    委員庚○○到庭證述只有這次發生糾紛以後，廟裡委員會開
    會討論這件事才看到系爭合約書，以前沒有看過，擔任第2
    屆委員時不曉得有這份合約書，當時第2 屆主任委員是姚欣
    ，但其簽契約書沒有拿到委員會討論，就其瞭解，一般而言
    寺廟的財產要處分或出借最起碼要管理委員會通過，再經過
    信徒大會通過（詳卷第114 至116 頁）等語；證人即甲○○○到庭證稱發生糾紛後，在廟裡的辦公室看過系爭和約書，
    擔任第2 屆委員時主任委員是姚欣，但開會印象中沒有討論
    過這合約（詳卷第11 8頁）等語；證人即郭清蓮到庭證述其
    從83年開始擔任委員，之前都沒看過系爭合約書，大約3、4
    年前在信徒大會有信徒提起有關賣金紙位置簽約的問題，又
    有另外的信徒做相反的表示，所以最後信徒大會決議交由委
    員會去處理，當時沒有做大會記錄，只有口頭上交由委員會
    處理，從83年擔任委員開始到3 、4 年前信徒大會開會的中
    間，委員會從來沒有討論過系爭合約（詳卷第121 頁）等語
    ；證人丙○○到庭證述伊從第1 屆到第5 屆擔任委員，期間
    委員會從來沒有討論過系爭和約書，伊僅73年左右看過系爭
    合約，當時廟要蓋香客大樓及會議室，要請陳茂王拆遷，所
    以寫這份合約，寫合約時伊沒有在場，後來主任委員姚欣簽
    完合約後才出來講（詳卷第122 、123 頁）等語，均堪認原
    告之前主任委員姚欣於簽訂系爭合約書時，並未事先獲得管
    理委員會之決議或授權。是依上開說明，姚欣所為簽訂系爭
    合議書之行為，雖係以原告主任委員之身份為之，惟其事前
    未獲得原告管理委員會之同意或決議授權，且事後亦未經原
    告管理委員會之決議追認，而上開出借系爭房舍及攤位之行
    為，亦非主任委員個人之權限，原告於本件訴訟又拒絕承認
    ，則姚欣簽訂系爭合約書之無權代理行為即確定的對於原告
    本人不生效力。是縱認被告所提系爭合約書為真正，系爭合
    約書對原告亦不生效力。被告辯稱依系爭合約書之約定，被
    告並非無權占用云云，亦無足採。
  (三)另依民法第472 條第1 款規定，貸與人因不可預知之情事，
    自己需用借用物者，得終止契約，係不問使用借貸是否定有
    期限，均有其適用。而所謂自己需用借用物，祇須貸與人有
    自己需用借用物之原因事實為已足，其是否因正當事由而有
    收回之必要，即非所問，有最高法院85年度台上字第122 號
    判決可資參照。本件縱認兩造間就系爭房舍及攤位確有使用
    借貸關係存在，惟原告有自己需用系爭房舍及攤位空間，分
    別整修規劃為辦公室、會客室之原因事實，並以99年3 月19
    日辯論意旨（續）狀向被告為終止借貸關係之意思表示，堪
    認系爭使用借貸關係應已合法終止。則原告主張被告繼續占
    有使用系爭房舍及攤位，構成無權占有一節，應屬可採。
  (四)綜上，被告所辯渠等係有權占用云云，為無足採。原告主張
    被告係無權占用等情，應堪採信。
六、從而，原告本於所有權人之地位，依據民法第767 條規定，
    請求被告應將坐落系爭土地上系爭攤位遷讓，及應自坐落系
    爭土地上系爭房舍遷出，並將上開占用部分土地返還原告，
    均屬有據，應予准許，爰分別判決如主文第1 項、第2 項所
    示。
七、兩造陳明願供擔保，聲請宣告假執行或免為假執行，核均無
    不合，爰分別酌定相當之擔保金額宣告之。
八、本件事證已臻明確，兩造其餘之攻擊防禦方法及所提之證據
    ，經審酌後認均無礙判決之結果，爰不予一一論述。
九、訴訟費用負擔之依據：民事訴訟法第85條第2項。
中    華    民    國    99    年    6     月    22    日
                  民事庭法  官  王萬金
以上正本係照原本作成。
如對本判決上訴，須於判決送達後20日內向本院提出上訴狀。
                        書記官  劉麗美
中    華    民    國    99    年    6     月    22    日

司法院資訊處製作；財團法人民間司法改革基金會備份。
